臺北高等行政法院判決
　　　　　　　　　　　　　　　　　　92年度訴字第4683號
　　　　　　　　　　　　　　　.
原　　　告　甲○○
被　　　告　經濟部智慧財產局
代　表　人　蔡練生（局長）
訴訟代理人　丁○○
　　　　　　丙○○
參　加　人　樺晟企業有限公司
代　表　人　乙○○（董事）
訴訟代理人　戊○○
上當事人間因新型專利舉發事件，原告不服經濟部中華民國92年
8月18日經訴字第09206217580號訴願決定，提起行政訴訟，並經
本院裁定命參加人獨立參加本件被告之訴訟。本院判決如下：
    主  文
原告之訴駁回。
訴訟費用由原告負擔。
    事  實
壹、事實概要：
    緣原告前於民國（以下同）83年5月7日以「電氣管線連接盒
    之改良裝置」向前經濟部中央標準局（88年 1月26日改制為
    智慧財產局）申請新型專利，經該局編為第00000000號審查
    ，准予專利，並於公告期滿後，發給新型第110874號專利證
    書（以下簡稱系爭案）。嗣參加人以系爭案有違其核准時專
    利法（以下簡稱專利法） 第98條第1項第1款及第2項之規定
    ，不符新型專利要件，對之提起舉發，並提出舉發證據二、
    三為日本製造株式會社於西元1988年11月印製之「A-
    ll Products電線管類總合」第19頁及第7頁符合J-
    IS C8336標準之電氣管線連接盒與其配管例（以下簡稱引證
    一）； 舉發證據四為日本東芝鋼管株式會社於西元1984年9
    月印製之「東芝鋼管電線管．付屬品」型錄第18頁之電氣
    管線連接盒（以下簡稱引證二）；舉發證據五為日本攝陽工
    業株式會社於昭和52年（西元1977年） 4月印製之「電線管
    及附屬品」型錄第10頁之電氣管線連接盒（以下簡稱引證
    三）； 舉發證據六為日本外山電氣株式會社於西元1981年8
    月印製之「電線管附屬品」型錄第12頁符合 JIS C8336標
    準之電氣管線連接盒（以下簡稱引證四）；舉發附件一為改
    制前行政法院79年度判字第1246號判決書影本；舉發附件二
    為「中國機械工程學會」所出具之專利侵害鑑定報告影本；
    舉發附件三為日本工業標準 JIS C8336為證據。案經被告審
    查，於92年4月24日以（92）智專3（2）04087字第09220404
    900號專利舉發審定書為 「舉發成立，應撤銷專利權」之處
    分。原告不服，提起訴願，遭駁回後，遂向本院提起行政訴
    訟，本院因認本件撤銷訴訟之結果，參加人之權利或法律上
    利益將受損害，乃依行政訴訟法第42條第1項規定， 依職權
    裁定命參加人獨立參加本件被告之訴訟。
貳、兩造聲明：
一、原告聲明：求為判決訴願決定及原處分均撤銷。
二、被告聲明：求為判決如主文所示。
、兩造爭點：
    引證一至引證四是否足以證明系爭案不具進步性，而不符新
    型專利要件？
一、原告陳述：
１、查原告申請新型專利之爭，係一以螺絲固定，一以鋼釘穿過
    固定，以當時申請之時間，當然後者較方便。
２、任何一產品如能增進功能為使用者帶來方便，而市面上又無
    其同樣產品，依專利法第97條及第98條之規定，得取得新型
    專利無疑。
３、自從83年5月7日以後，被告對電氣的連接盒固定同性質案又
    核准多件。
４、時代的進步，新型產品也跟著愈來愈進步，經濟部更不能以
    近十年前的產品來否定該產品不具進步性，因而撤銷原告之
    專利權。
５、綜上所述，原告實難甘服，爰請判決如原告訴之聲明。
二、被告陳述：
１、針對起訴理由一，同舉發審定理由（四）中所言，蓋板固定
    於連接盒上係藉鋼釘穿過貫穿孔釘於模板上或藉螺絲鎖固，
    僅為應用上之簡單變化，以鋼釘穿過固定亦難稱較以螺絲鎖
    固來得方便，故系爭案相較於各證據不具進步性。
２、針對起訴理由三，被告於系爭案申請之後是否核准有多件同
    質專利案，並無關本舉發案之審查。
３、針對起訴理由四，本舉發案之審查係依參加人所提之證據是
    否足以證明系爭案不具專利要件，所提證據具證據能力已於
    舉發審定理由中明確指明。
４、綜上所述，被告之原處分並無違法，爰請判決如被告答辯之
    聲明。
三、參加人陳述：
１、按「稱新型者，謂對物品之形狀、構造或裝置之創作或改良
    」，固為專利法第97條所明定，惟其應無違同法第98條之規
    定，始克當之； 而對於誤准之新型，依同法第100條準用第
    71條及第72條之規定，自得提起舉發，並撤銷專利權，因此
    ，參加人對系爭案所提起之舉發，依法有據，合先陳明。
２、經查被舉發之標的，係為專利說明書所載之申請專利範圍，
    殆無疑義，系爭案之申請專利範圍計有三項，其中第一項為
    獨立項，第二及三項則為依附於申請專利範圍第一項之附屬
    項，惟無論係獨立項或附屬項，均有違專利法第98條第 1項
    第1款及同條第2項之規定，前分述如下：
(1)、申請專利範圍第一項：
、經查申請專利範圍第一項為獨立項，為了證明其完全相同於
    舉證資料，爰以證據二為例，將所揭示相關圖形，予以註記
    （詳見書狀附件一），並比對於系爭案之申請專利範圍所列
    述之內容如下：
    系爭案  　　　　　　　　　  證據二
　　一種管線連接盒之改良，係    相同，由連接盒與設於連接
　　連接盒1與設於該連接盒1上　  盒上之蓋板所組成；
    之蓋板13所組成；
　　其特徵在於該連接盒 1之頂    相同，圖中照片顯示乃相反
　　面 3設為向上開口，且在該    方向放置；
　　連接盒1頂面3設有蓋板13；
　　在該蓋板13之蓋面14上設有　  相同，具蓋板、蓋面及連接
    若干連接孔15，在各該連接    孔；亦設有孔蓋；
    孔15上分別設有孔蓋10；
　　並在該蓋面10上貫穿有可將    相同，蓋面上具四只定位孔
　　蓋板13固定於該連接盒 1上    ；
    之釘用定位孔16；
　　俾於修改或增設管路時得直    相同，此為功能性語言。
　　接掀開該蓋板以利方便作業
    者。
    由上表可知，系爭案之申請專利範圍第一項所列述之所有限
    制條件，俱完完全全地可於證據二中被讀取 （read on），
    所以，系爭案之不具新穎性，堪稱得到充分的證明。
、此外，系爭案之申請專利範圍第一項之所有限制條件，亦完
    完全全地於證據三之所揭示之實施狀態完全讀取 （read on
    ）。
、證據五之攝陽工業株式會社之型錄，則呈現與系爭案動向相
    同，亦即蓋體在上之相同連接盒。
、證據六日本外工電氣株式會社之型錄，亦揭示完全相同於系
    爭案之連接盒。
、尤有進者，日本國家標準 JIS C8336係修訂於西元1991年，
    其並非如原訴願決定所稱之晚於系爭案之申請日，故自得為
    證據，而系爭案之所有限制條件，俱相同地存在於第1679頁
    之附圖13及14中。
(2)、申請專利範圍第二項及第三項：
    經查申請專利範圍第二項列述為之該連接盒之蓋板 3呈長方
    形者，惟此等敘述連同申請專利範圍第一項之專利條件，亦
    完全相同地呈現於日本 JIS C8336之第1673頁，是以，結合
    於前述各證據，則系爭案之申請專利範圍第三項亦屬熟習該
    項技藝人士所易於推知者，且此形狀之改變，並不具功效之
    增進，是以，自不具非顯而易知性或創作性。
３、綜上所陳，系爭案之不具新穎性與創作性，堪以認定，爰請
    維持原審定及決定，而判決駁回原告之訴。
    理  由
一、按凡對物品之形狀、構造或裝置之創作或改良，而可供產業
    上利用者，得依法申請取得新型專利，固為專利法第97條暨
    第98條第1項所明定。 惟如其「新型係運用申請前既有之技
    術或知識，而為熟習該項技術者所能輕易完成且未能增進功
    效時」，仍不得依法申請取得新型專利，復為同法第98條第
    2項所明定。
二、本件系爭第00000000號「電氣管線連接盒之改良裝置」新型
    專利案，其裝置係由連接盒與設於該連接盒上之蓋板所組成
    ；其特徵在：該連接盒之頂面設為向上開口，且在該連接盒
    頂面設有蓋板，在該蓋板之蓋面上設有若干連接孔，在各連
    接孔上分別設有孔蓋，並在該蓋面上貫穿有可將該蓋板固定
    於該連接盒上之釘用定位孔；俾於修改或增設管路時直接掀
    開該蓋板以利方便作業者。參加人所舉舉發證據二、三為日
    本製造株式會社於西元1988年11月印製之「All Pro-
    ducts電線管類總合」第19頁及第7頁符合JIS C833
    6 標準之電氣管線連接盒與其配管例（即引證一）；舉發證
    據四為日本東芝鋼管株式會社於西元1984年9月印製之 「東
    芝鋼管電線管．付屬品」型錄第18頁之電氣管線連接盒（
    即引證二）；舉發證據五為日本攝陽工業株式會社於昭和52
    年（西元1977年）4月印製之 「電線管及附屬品」型錄第
    10頁之電氣管線連接盒（即引證三）；舉發證據六為日本外
    山電氣株式會社於西元1981年8月印製之 「電線管附屬品
    」型錄第12頁符合 JIS C8336標準之電氣管線連接盒（即引
    證四）；舉發附件一為改制前行政法院79年度判字第1246號
    判決書影本；舉發附件二為「中國機械工程學會」所出具之
    專利侵害鑑定報告影本；舉發附件三為日本工業標準JIS C8
    336。 被告略以，引證一至四業已揭露系爭案申請專利範圍
    第一項獨立項所載連接盒之頂面設為向上開口，連接盒頂面
    設有蓋板，蓋板之蓋面上設有若干連接孔，各連接孔上設有
    孔蓋，並在該蓋面上設有貫穿孔等構造。雖引證一至四之蓋
    板係藉螺絲鎖固於連接盒之內凸耳上以將蓋板固定於連接盒
    上，與系爭案係藉蓋面上之釘用定位孔以將蓋板固定於連接
    盒上有所不同，而不足以證明系爭案不具新穎性。惟引證一
    至四與系爭案皆同樣可使蓋板固定於連接盒上，且系爭案使
    用鋼釘穿過釘用定位孔釘於模板上，於欲修改或增設管路而
    需掀開蓋板時，需將鋼釘從模板拔起，作業上並不若各引證
    資料所揭示藉由螺絲鎖固於連接盒上，欲掀開蓋板時直接鬆
    脫螺絲即可，亦可重複使用為方便；再者，引證一至四之蓋
    板亦可見數貫穿孔，可如系爭案一般作為釘用定位孔。綜上
    所述，引證一至四已揭露系爭案之主要構成，且蓋板固定於
    連接盒上係藉鋼釘穿過貫穿孔釘於模板上或藉螺絲鎖固，亦
    僅為應用上之簡單變化，系爭案應屬運用申請前既有之技術
    或知識，而為熟習該項技術者所能輕易完成且未能增進功效
    者，不具進步性。系爭案申請專利範圍第二項及第三項係依
    附於第一項獨立項之附屬項，為第一項獨立項之再加描述，
    亦不具進步性。另參加人於舉發補充理由中提出之舉發附件
    一與系爭案無關；舉發附件二僅供參考；舉發附件三係在補
    強證明各引證資料之電氣管線連接盒之蓋板設有開孔，已併
    入審查考量等理由，乃為「舉發成立，應撤銷專利權」之處
    分。原告不服，循序提起訴願及本件行政訴訟。
三、原告於訴願中訴稱，引證一至四及舉發附件三均未揭示印行
    日期，應不具證據能力。又引證一所揭露之八角混凝土管線
    連接盒（８角－）及四角混凝土管線連
    接盒（４角－），本身並無外蓋，而係
    分別另設有管線連接盒用可塗裝外蓋（用塗裝
    －）及管線連接盒用無孔外蓋（用－
    ），其構造與系爭案並不相同，又因前揭外蓋係面向室內，
    因而若引證一之混凝土管線連接盒如參加人所述須埋入天花
    板內，勢將無法開啟或不利於開啟，是其安裝方式亦與系爭
    案不同，而不具系爭案「於修改或增設管路時直接掀開該蓋
    板以利方便作業」之作用及功效。此外，引證一之混凝土管
    線連接盒係以蓋板朝天花板，外蓋朝室內之方式安裝操作，
    與系爭案之蓋板係以鋼釘釘入模板面而面向室內之安裝操作
    方式亦完全不同。引證二並無電氣管線連接盒之安裝操作圖
    示，無從得知連接盒與天花板或模板間之連結關係，故引證
    二均無法證明其電氣管線連接盒具有與系爭案相同之結合狀
    態。引證三並未揭露系爭案「在蓋板之蓋面上設有若干連接
    孔，在各連接孔上分別設有孔蓋，並在該蓋面上貫穿有可將
    蓋板固定於該連接盒上之釘用定位孔，俾於修改或增設管路
    時直接掀開該蓋板以利方便作業」之特徵；又引證三、四均
    無其電氣管線連接盒之上蓋正視圖，及其安裝操作圖式，無
    從得知其電氣管線連接盒之上蓋與蓋體間之連結關係，及其
    與天花板或模板面間之連結關係，無法知悉其上蓋圓孔之用
    途。另舉發附件三之日本工業標準 JIS C8336，其附圖之
    八角形混凝土盒之背板為一單獨之板件，且由該標準內容亦
    無法得知其與附圖之八角形混凝土盒之連結關係為何，無
    法證明是否與系爭案相同係蓋於連接盒上；且該標準「4.構
    造」 之第(5)點亦僅提及該直徑6mm的孔係為了安裝於建物上
    而設，至於安裝方式則無從得知，無法證明是否與系爭案相
    同係供鋼釘固定之用，而具有將釘子釘於模板面等之上時，
    可同時將蓋板固定於連接盒上，以及施工後可直接掀開蓋板
    之構造及功效。引證資料俱無法證明系爭案不具進步性云云
    。原告於本件行政訴訟中除執前詞外，另訴稱引證資料係以
    螺絲固定，系爭案係以鋼釘穿過固定，後者較前者方便。自
    83年5月7日之後，被告核准多件同質之電氣管線連接盒固定
    裝置。新型產品跟隨時代愈來愈進步，經濟部不能以近十年
    前的產品來否定系爭案之產品不具進步性，而撤銷系爭案之
    專利權云云。惟查：
１、參加人業於舉發階段提出引證一至四之型錄正本，該等文書
    應屬真正。且查其末頁或底頁確均載有如原處分書所載之印
    製日期，而其印製日期皆早於系爭案之申請日83年5月7日，
    是引證一至四應具備證據資格，原告主張該等證據均不具證
    據能力云云，自無足採。
２、由系爭案之申請專利範圍觀之，其特徵應非在於原告所強調
    之連接盒與天花板或模板間之連結關係，而係在於連接盒之
    構造。而引證一至四業已揭露系爭案申請專利範圍第一項所
    載之連接盒之頂面設為向上開口，連接盒頂面設有蓋板，蓋
    板之蓋面上設有若干連接孔，各連接孔上設有孔蓋，並在該
    蓋面上設有貫穿孔之主要結構特徵。雖引證一至四之蓋板係
    藉螺絲鎖固於連接盒之內凸耳上以將蓋板固定於連接盒上，
    與系爭案藉由蓋面上之釘用定位孔將蓋板固定於連接盒上有
    所不同，惟此差異僅為應用上之簡單變化，系爭案使用鋼釘
    穿過釘用定位孔釘於模板上，於作業上並不如引證案藉由螺
    絲鎖固於連接盒上為方便。故系爭案係屬運用申請前既有之
    技術或知識，而為熟習該項技術者所能輕易完成且未能增進
    功效者，不具進步性。又系爭案申請專利範圍第二、三項係
    依附於第一項獨立項之附屬項，為第一項獨立項之再加描述
    ，亦不具進步性。舉發附件三日本工業標準 JIS C8336之文
    件上載有「1991」等字樣，應為西元1991年修訂公布之版本
    ，該文件之修訂公布日期早於系爭案之申請日，自具證據能
    力，其中「4.構造」第(5)點，指出「供與營造物固定之6mm
    之孔」 ，對照附圖14，該6mm孔設於上蓋，在補強證明前述
    各證據之電氣管線連接盒之蓋板設有開孔，被告已併入審查
    考量；訴願決定機關雖誤認該文件之修訂公布日期晚於系爭
    案之申請日，而不具證據能力，惟對其維持被告所為舉發成
    立之審定之結果並無影響，併此敘明。
３、被告於系爭案申請之後是否核准有多件同質專利案，並無關
    本舉發案之審查。
四、綜上所述，原告之陳詞均不可採，則被告以系爭案有違專利
    法第98條第2項之規定， 所為本件「舉發成立，應撤銷專利
    權」之處分，揆諸首揭規定，並無違誤，訴願決定予以維持
    ，亦無不合。原告徒執前詞，訴請撤銷訴願決定及原處分，
    並無理由，應予駁回。
五、本件事證已臻明確，兩造其餘攻擊防禦方法均與本件判決結
    果不生影響，故不逐一論述，併此敘明。
據上論結，本件原告之訴為無理由，爰依行政訴訟法第98條第3
項前段判決如主文。
中　　華　　民　　國　　94　　年　　 1　　月　　12　　日
　　　　　                第四庭審判長法    官 徐瑞晃
          　　　　　                  法    官 李得灶
                    　　  　          法    官 吳慧娟
右為正本係照原本作成。
如不服本判決，應於送達後二十日內，向本院提出上訴狀並表明
上訴理由，如於本判決宣示後送達前提起上訴者，應於判決送達
後二十日內補提上訴理由書（須按他造人數附繕本）。
中　　華　　民　　國　　94　　年　　 1　　月　　12　　日
       　　　　　　　　　　　　　　 　書 記 官 劉道文
